ACORDAO-COMPLETO-2557234

ACÓRDÃO 330/2023 ATA 7/2023 - PLENÁRIO

VISTOS, relatados e discutidos estes autos de Tomada de Contas Especial instaurada pelo Banco do Nordeste do Brasil S.A., em desfavor de Flavia Pereira de Lima, em razão de saques em conta conjunta de poupança, sem autorização dos respectivos titulares, no âmbito da agência Timbaúba-PE, 
ACORDAM os Ministros do Tribunal de Contas da União, reunidos em sessão de Plenário, ante as razões expostas pelo Relator, em:
9.1. considerar revel a responsável Flávia Pereira de Lima (CPF: XXX.487.804-XX) , para todos os efeitos, dando-se prosseguimento ao processo, com fulcro no art. 12, § 3º, da Lei 8.443/1992; 
9.2. julgar irregulares as contas da Sra. Flávia Pereira de Lima (CPF: XXX.487.804-XX) , nos termos dos arts. 1º, inciso I, 16, inciso III, alínea "d", da Lei 8.443/1992, c/c os arts. 19 e 23, inciso III, da mesma Lei, condenando-a ao pagamento da importância a seguir especificada, atualizada monetariamente e acrescida dos juros de mora, calculada a partir da data discriminada até a data da efetiva quitação do débito, fixando-lhe o prazo de quinze dias, para que comprove, perante o Tribunal, o recolhimento da referida quantia aos cofres do Banco do Nordeste do Brasil S.A., nos termos do art. 23, inciso III, alínea "a", da citada lei, c/c o art. 214, inciso III, alínea "a", do Regimento Interno do TCU:
	Data de ocorrência
	Valor histórico (R$) 

	13/4/2020
	212.016,52

9.3. aplicar à Sra. Flávia Pereira de Lima (CPF: XXX.487.804-XX) , a multa prevista no art. 57 da Lei 8.443/1992 c/c o art. 267 do Regimento Interno do TCU, no valor de R$ 150.000,00, fixando-lhe o prazo de quinze dias, a contar da notificação, para que comprove, perante o Tribunal (art. 214, III, alínea "a", do Regimento Interno do TCU) , o recolhimento da dívida aos cofres do Tesouro Nacional, atualizada monetariamente desde a data deste acórdão até a data do efetivo recolhimento, se paga após o vencimento, na forma da legislação em vigor;
9.4. autorizar, desde logo, a cobrança judicial das dívidas, caso não atendida a notificação, na forma do disposto no art. 28, inciso II, da Lei 8.443/1992;
9.5. considerar grave a infração cometida pela Sra. Flávia Pereira de Lima (CPF: XXX.487.804-XX) ;
9.6. inabilitar a Sra. Flávia Pereira de Lima (CPF: XXX.487.804-XX) , pelo período de cinco anos, para o exercício de cargo em comissão ou função de confiança no âmbito da Administração Pública, nos termos dos artigos 60 da Lei 8.443/1992 e 270 do Regimento Interno (RI/TCU) ;
9.7. encaminhar cópia deste Acórdão à Procuradoria da República no Estado do Ceará/CE, nos termos do § 3º do art. 16 da Lei 8.443/1992, c/c o § 7º do art. 209 do Regimento Interno do TCU, para adoção das medidas cabíveis; e
9.8. dar ciência deste Acórdão ao Banco do Nordeste do Brasil S.A. e ao responsável.

Tomada de contas especial instaurada em razão irregularidades envolvendo saques em conta conjunta poupança, sem autorização dos titulares, eventos executados no Sistema de Automação Bancária (S134), no âmbito da agência Timbaúba-PE.

Banco do Nordeste do Brasil S.A.

3. Interessados/Responsáveis:
3.1. Interessado: Banco do Nordeste do Brasil S.A. (07.237.373/0001-20).
3.2. Responsável: Flavia Pereira de Lima (XXX.487.804-XX).

13.1. Ministros presentes: Vital do Rêgo (na Presidência), Benjamin Zymler, Jorge Oliveira e Antonio Anastasia.
13.2. Ministros-Substitutos convocados: Augusto Sherman Cavalcanti (Relator), Marcos Bemquerer Costa e Weder de Oliveira.

AUGUSTO SHERMAN

Adoto, como relatório, excerto da instrução elaborada por Auditor lotado na Secex-TCE (peça 44) , anuída pelos dirigentes da unidade (peças 45-46) :
"INTRODUÇÃO
1.	Cuidam os autos de tomada de contas especial instaurada pelo Banco do Nordeste do Brasil S.A., em desfavor de Flavia Pereira de Lima (CPF: XXX.487.804-XX) , em razão de desfalque, alcance, desvio ou desaparecimento de dinheiro, bens ou valores públicos, dos recursos aplicados no âmbito do Irregularidades envolvendo saques em conta conjunta poupança, sem autorização dos titulares, eventos executados no Sistema de Automação Bancária (S134) , no âmbito da agência Timbaúba-PE.
HISTÓRICO
2.	Em 9/9/2020, com fundamento na IN/TCU 71/2012, alterada pela IN/TCU 76/2016, e DN/TCU 155/2016, o dirigente da instituição Banco do Nordeste do Brasil S.A. autorizou a instauração da tomada de contas especial (peça 14) . O processo foi registrado no sistema e-TCE com o número 2568/2020.
3.	O fundamento para a instauração da Tomada de Contas Especial, conforme consignado na matriz de responsabilização elaborada pelo tomador de contas, foi a constatação da seguinte irregularidade: 
Apropriação Indébita - Realizar saques, indevidamente, na conta conjunta de poupança n° 130/21.191-9, dos clientes Aurilene Cícero da Silva e Carlos Vinícius da Silva, sem autorização dos titulares (fls. 59-60v - Exame 2020/0030 - peça 02) , em terminal de caixa no Sistema de Automação Bancária - S134, operador/autorizador 15, entre 19/03/2019 e 30/12/2019.
4.	A responsável arrolada na fase interna foi devidamente comunicada e, diante da ausência de justificativas suficientes para elidir a irregularidade e da não devolução dos recursos, instaurou-se a tomada de contas especial.
5.	No relatório (peça 26) , o tomador de contas concluiu que o prejuízo importaria no valor original de R$ 212.016,52, imputando-se a responsabilidade a Flavia Pereira de Lima, na condição de gestor dos recursos. 
6.	Em 24/3/2021, a Controladoria-Geral da União emitiu o relatório de auditoria (peça 30) , em concordância com o relatório do tomador de contas. O certificado de auditoria e o parecer do dirigente do órgão de controle interno concluíram pela irregularidade das presentes contas (peças 31 e 32) .
7.	Em 5/4/2021, o ministro responsável pela área atestou haver tomado conhecimento das conclusões contidas no relatório e certificado de auditoria, bem como do parecer conclusivo do dirigente do órgão de controle interno, manifestando-se pela irregularidade das contas, e determinou o encaminhamento do processo ao Tribunal de Contas da União (peça 33) .
8.	Na instrução inicial (peça 37) , analisando-se os documentos nos autos, concluiu-se pela necessidade de realização de citação para a seguinte irregularidade: 
8.1.	Irregularidade 1: desfalque de numerário na Agência Timbaúba-PE do Banco do Nordeste do Brasil S.A mediante a realização de 85 saques indevidos em terminal de caixa no Sistema de Automação Bancária - S134, operador/autorizador 15, entre 19/03/2019 e 30/12/2019, na conta conjunta de poupança 130/21.191-9, sem autorização dos titulares-clientes Aurilene Cícero da Silva e Carlos Vinícius da Silva.  
8.1.1.	Evidências da irregularidade: documentos técnicos presentes nas peças 2, 3, 4, 6, 10, 11, 12, 13, 17, 23 e 24.
8.1.2.	Normas infringidas: Constituição Federal de 1988 (art. 37, caput, c/c o art. 70, parágrafo único) ; Decreto-lei 200/1967 (art. 93) ; Lei 8.443/1992 (art. 8º) ; Decreto 93.872/1986 (artigos 66, 145 e 148) ; Norma interna: 1.1.1. - 1024-15-01 - Normas de Conduta, Itens 1.1.1, 1.1.10, 1.1.14, 3.4, 3.17.4, 3.17.5, 3.17.14, 3.17.19 e 3.17.20.6 (fl. 62- PAD 2020087 - peça 03) , Versão 007-009 - vigente a partir de 09/03/2018 - em vigor em 06/02/2020; 1.1.2 - Código de Conduta Ética e Integridade do Banco do Nordeste, Art. 31, incisos II, III, IV, IX, X, XI, XIII, XX, XXVII e XXVIII (fl. 62- PAD 2020087 - peça 03) , vigente desde 13/06/2018 - em vigor em 06/02/2020.
8.2.	Débito relacionado à responsável Flavia Pereira de Lima (CPF: XXX.487.804-XX) :
	Data de ocorrência
	Valor histórico (R$) 

	13/4/2020
	212.016,52

8.2.1.	Cofre credor: Banco do Nordeste do Brasil S.A.
8.2.2.	Responsável: Flavia Pereira de Lima (CPF: XXX.487.804-XX) .
8.2.2.1.	Conduta: realizar 85 saques indevidos, no total de R$ 207.400,00, na conta conjunta de poupança 130021191-9, sem autorização dos titulares-clientes Aurilene Cícero da Silva e Carlos Vinícius da Silva.
8.2.2.2.	Nexo de causalidade: Os saques indevidos na conta conjunta de poupança 130021191-9, sem autorização dos titulares-clientes Aurilene Cícero da Silva e Carlos Vinícius da Silva, causou danos ao Banco do Nordeste no valor de R$ 212.016,52.
8.2.2.3.	Culpabilidade: não há excludentes de ilicitude, de culpabilidade e de punibilidade; é razoável supor que o responsável tinha consciência da ilicitude de sua conduta; era exigível conduta diversa da praticada, qual seja, cumprir de forma estrita os seus deveres funcionais estabelecidos nos normativos do Banco do Nordeste do Brasil S.A. 
9.	Encaminhamento: citação.
10.	Em cumprimento ao pronunciamento da unidade (peça 39) , foi efetuada citação da responsável, nos moldes adiante:
a)	 Flavia Pereira de Lima - promovida a citação da responsável, conforme delineado adiante:
	Comunicação: Ofício 20351/2022 - Seproc (peça 41) 
Data da Expedição: 19/5/2022
Data da Ciência: 30/5/2022 (peça 42) 
Nome Recebedor: Flávia Pereira.
Observação: Ofício enviado para o endereço do responsável, conforme pesquisa na base de dados no sistema da Receita Federal, custodiada pelo TCU (peça 40) .
Fim do prazo para a defesa: 14/6/2022
	
11.	Conforme Despacho de Conclusão das Comunicações Processuais (peça 43) , as providências inerentes às comunicações processuais foram concluídas. 
12.	Transcorrido o prazo regimental, a responsável Flavia Pereira de Lima permaneceu silente, devendo ser considerada revel, nos termos do art. 12, § 3º, da Lei 8.443/1992.
ANÁLISE DOS PRESSUPOSTOS DE PROCEDIBILIDADE DA IN/TCU 71/2012
Avaliação de Viabilidade do Exercício do Contraditório e Ampla Defesa
13.	Verifica-se que não houve o transcurso de mais de dez anos desde o fato gerador sem que tenha havido a notificação da responsável pela autoridade administrativa federal competente (art. 6º, inciso II, c/c art. 19 da IN/TCU 71/2012, modificada pela IN/TCU 76/2016) , uma vez que o fato gerador da irregularidade sancionada ocorreu em 13/4/2020, e a responsável foi notificada sobre a irregularidade pela autoridade administrativa competente conforme segue:
13.1.	Flavia Pereira de Lima, por meio do edital acostado à peça 19, publicado em 21/10/2020.
Valor de Constituição da TCE 	
14.	Verifica-se, ainda, que o valor original do débito, cujo fato gerador ocorreu após 1/1/2017, é de R$ 212.016,52, portanto superior ao limite mínimo de R$ 100.000,00, na forma estabelecida conforme os arts. 6º, inciso I, e 19 da IN/TCU 71/2012, modificada pela IN/TCU 76/2016. 
OUTROS PROCESSOS/DÉBITOS NOS SISTEMAS DO TCU COM OS MESMOS RESPONSÁVEIS
15.	Informa-se que não foi encontrado débito imputável à responsável em outros processos no Tribunal.
16.	A tomada de contas especial está, assim, devidamente constituída e em condição de ser instruída.
EXAME TÉCNICO
Da validade das notificações:
17.	Preliminarmente, cumpre tecer breves considerações sobre a forma como são realizadas as comunicações processuais no TCU. A esse respeito, destacam-se o art. 179, do Regimento Interno do TCU (Resolução 155, de 4/12/2002) e o art. 4º, inciso III, § 1º, da Resolução TCU 170, de 30 de junho de 2004, in verbis:
Art. 179. A citação, a audiência ou a notificação, bem como a comunicação de diligência, farse-ão:
I - mediante ciência da parte, efetivada por servidor designado, por meio eletrônico, fac-símile, telegrama ou qualquer outra forma, desde que fique confirmada inequivocamente a entrega da comunicação ao destinatário;
II - mediante carta registrada, com aviso de recebimento que comprove a entrega no endereço do destinatário;
III - por edital publicado no Diário Oficial da União, quando o seu destinatário não for localizado
 (...) 
Art. 3º As comunicações serão dirigidas ao responsável, ou ao interessado, ou ao dirigente de órgão ou entidade, ou ao representante legal ou ao procurador constituído nos autos, com poderes expressos no mandato para esse fim, por meio de:
I - correio eletrônico, fac-símile ou telegrama;
II - servidor designado;
III - carta registrada, com aviso de recebimento;
IV - edital publicado no Diário Oficial da União, quando o seu destinatário não for localizado, nas hipóteses em que seja necessário o exercício de defesa.
Art. 4º. Consideram-se entregues as comunicações:
I - efetivadas conforme disposto nos incisos I e II do artigo anterior, mediante confirmação da ciência do destinatário;
II - realizadas na forma prevista no inciso III do artigo anterior, com o retorno do aviso de recebimento, entregue comprovadamente no endereço do destinatário;
III - na data de publicação do edital no Diário Oficial da União, quando realizadas na forma prevista no inciso IV do artigo anterior.
§ 1º O endereço do destinatário deverá ser previamente confirmado mediante consulta aos sistemas disponíveis ao Tribunal ou a outros meios de informação, a qual deverá ser juntada ao respectivo processo.
 (...) 
18.	Bem se vê, portanto, que a validade da citação via postal não depende de que o aviso de recebimento seja assinado pelo próprio destinatário da comunicação, o que dispensa, no caso em tela, a entrega do AR em "mãos próprias". A exigência da norma é no sentido de o Tribunal verificar se a correspondência foi entregue no endereço correto, residindo aqui a necessidade de certeza inequívoca. 
19.	Não é outra a orientação da jurisprudência do TCU, conforme se verifica dos julgados a seguir transcritos:
São válidas as comunicações processuais entregues, mediante carta registrada, no endereço correto do responsável, não havendo necessidade de que o recebimento seja feito por ele próprio (Acórdão 3648/2013-TCU-Segunda Câmara, Relator José Jorge) ;
É prescindível a entrega pessoal das comunicações pelo TCU, razão pela qual não há necessidade de que o aviso de recebimento seja assinado pelo próprio destinatário. Entregandose a correspondência no endereço correto do destinatário, presume-se o recebimento da citação. (Acórdão 1019/2008-TCU-Plenário, Relator Benjamin Zymler) ;
As comunicações do TCU, inclusive as citações, deverão ser realizadas mediante Aviso de Recebimento - AR, via Empresa Brasileira de Correios e Telégrafos, bastando para sua validade que se demonstre que a correspondência foi entregue no endereço correto. (Acórdão 1526/2007-TCU-Plenário, Relator Aroldo Cedraz) .
20.	A validade do critério de comunicação processual do TCU foi referendada pelo Supremo Tribunal Federal, nos termos do julgamento do MS-AgR 25.816/DF, por meio do qual se afirmou a desnecessidade da ciência pessoal do interessado, entendendo-se suficiente a comprovação da entrega do "AR" no endereço do destinatário:
Ementa: agravo regimental. Mandado de segurança. Desnecessidade de intimação pessoal das decisões do tribunal de contas da união. art. 179 do regimento interno do TCU. Intimação do ato impugnado por carta registrada, iniciado o prazo do art. 18 da lei nº 1.533/51 da data constante do aviso de recebimento. Decadência reconhecida. Agravo improvido.
O envio de carta registrada com aviso de recebimento está expressamente enumerado entre os meios de comunicação de que dispõe o Tribunal de Contas da União para proceder às suas intimações.
O inciso II do art. 179 do Regimento Interno do TCU é claro ao exigir apenas a comprovação da entrega no endereço do destinatário, bastando o aviso de recebimento simples. 
Da revelia da responsável Flavia Pereira de Lima
21.	No caso vertente, a citação da responsável se deu em endereços provenientes da base de CPFs da Receita Federal, em sistema custodiado pelo TCU. A entrega dos ofícios citatórios nesses endereços ficou comprovada (peça 40) .
22.	Nos processos do TCU, a revelia não leva à presunção de que seriam verdadeiras todas as imputações levantadas contra os responsáveis, diferentemente do que ocorre no processo civil, em que a revelia do réu opera a presunção da verdade dos fatos narrados pelo autor (Acórdão 1009/2018-TCU-Plenário, Relator Bruno Dantas; 2369/2013-TCU-Plenário, Relator Benjamin Zymler e 2449/2013-TCU-Plenário, Relator Benjamin Zymler) . Dessa forma, a avaliação da responsabilidade do agente não pode prescindir da prova existente no processo ou para ele carreada. 
23.	Ao não apresentar sua defesa, a responsável deixou de produzir prova da regular aplicação dos recursos sob sua responsabilidade, em afronta às normas que impõem aos gestores públicos a obrigação legal de, sempre que demandados pelos órgãos de controle, apresentar os documentos que demonstrem a correta utilização das verbas públicas, a exemplo do contido no art. 93 do Decreto-Lei 200/1967: "Quem quer que utilize dinheiros públicos terá de justificar seu bom e regular emprego na conformidade das leis, regulamentos e normas emanadas das autoridades administrativas competentes." 
24.	Mesmo as alegações de defesa não sendo apresentadas, considerando o princípio da verdade real que rege esta Corte, procurou-se buscar, em manifestações da responsável na fase interna desta Tomada de Contas Especial, se havia algum argumento que pudesse ser aproveitado a seu favor. 
25.		No entanto, a responsável não se manifestou na fase interna, não havendo, assim, nenhum argumento que possa vir a ser analisado e posteriormente servir para afastar as irregularidades apontadas.
26.	Com efeito, as irregularidades foram descobertas a partir do comparecimento dos titulares da conta poupança 130/21.191-9, Sra. Aurilene Cícero da Silva e Sr. Carlos Vinicius da Silva, à agência para verificarem o extrato da conta poupança; contudo, mostraram-se atônitos quando visualizaram que o saldo era de apenas R$ 4.300,60 (peça 1, p. 2) .
27.	Após consultarem detalhadamente os extratos dos meses anteriores, os clientes constataram que na conta poupança 130/21.19119 foram realizados 85 (oitenta e cinco) saques em terminal de caixa da agência durante os meses de março a dezembro de 2019, conforme extratos consolidados do período. O saldo da poupança quando do início dos saques era de R$ 207.365,04 (peça 1, p. 2) .
28.	Os clientes afirmaram não reconhecerem os 85 saques realizados na conta poupança 130/21.191-9, que juntos, somaram R$ 207.400,00. Diante disso, na forma do MP-OFS 3303-24-01 Contestação de Débitos, os clientes apresentaram Carta de Contestação de débitos e o Termo de Compromisso, além de uma planilha relacionando os débitos contestados (peça 1, p. 2) .
29.	A agência consultou os registros eletrônicos das transações e identificou o operador de caixa que havia autenticado as movimentações e descobriu que todos os débitos foram realizados pela mesma colaboradora (matrícula F140694) , com fortes indícios de conduta fraudulenta por parte da funcionária Flávia Pereira de Lima (peça 1, p. 2) .
30.	As irregularidades em foco foram objeto de apuração no Exame de Admissibilidade 2020/0030 (peça 02) e no Processo Administrativo Disciplinar - PAD 2020/0087 (peça 03) que concluiu pelo descumprimento de deveres funcionais por parte da Sra. Flávia Pereira de Lima, tendo sido demitida por "justa causa" (Art. 482, alínea "a", da CLT) após julgamento realizado pelo Comitê Disciplinar (Comid) , conforme decisão administrativa (peça 04) .
31.	Segundo o tomador de contas (peça 26, p. 2)  o somatório dos 85 saques contestados da conta poupança 130/21.191-9 perfizeram o montante de R$ 207.400,00 (peça 24) . Contudo, quando do ressarcimento ao cliente, o valor foi atualizado para R$ 212.065,52, em 13/4/2020, por meio da calculadora disponibilizada no sitio do Banco Central na internet (peça 23) .
32.	De acordo, ainda, com o relatório do tomador de contas as evidências da prática das irregularidades e da consumação do prejuízo ao Banco do Nordeste encontram-se nos seguintes documentos: Relatório Exame de Admissibilidade (peça 2) , Procedimento Administrativo 2020.0087 (peça 3) , Decisão Comid (peça 4) , Demonstrativo de débito (peça 6) , Extrato consolidado (peça 11) , Relatório de Cálculo (peça 12) , Relatório de Medidas Administrativas 2020021 (peça 13) , Demonstrativo de débito (peça 17) ; Discriminação de valores (peças 23 e 24) .
33.	No extrato consolidado é possível verificar o crédito na conta 130.021.191-9 da cliente Aurilene Cicera da Silva no valor de R$ 212.065,52, em 13/4/2020 (peças 10-11) , consumando-se, portanto, naquela data e montante, o prejuízo a ser reparado aos cofres do Banco do Nordeste do Brasil S.A.
34.	Em se tratando de processo em que a parte interessada não se manifestou acerca das irregularidades imputadas, não há elementos para que se possa efetivamente aferir e reconhecer a ocorrência de boa-fé na conduta da responsável, podendo este Tribunal, desde logo, proferir o julgamento de mérito pela irregularidade das contas, conforme os termos dos §§ 2º e 6º do art. 202 do Regimento Interno do TCU. (Acórdão 2064/2011-TCU-Primeira Câmara (Relator Ubiratan Aguiar) , 6.182/2011-TCU-1ª Câmara (Relator Weber de Oliveira) , 4.072/2010-TCU-1ª Câmara (Relator Valmir Campelo) , 1.189/2009-TCU-1ª Câmara (Relator Marcos Bemquerer) , 731/2008-TCU-Plenário (Relator Aroldo Cedraz) .
35.	Dessa forma, a responsável Flavia Pereira de Lima deve ser considerada revel, nos termos do art. 12, § 3º, da Lei 8.443/1992, devendo as contas serem julgadas irregulares, condenando-a ao débito apurado e aplicando-lhe a multa prevista no art. 57 da Lei 8.443/1992.
Prescrição da Pretensão Punitiva
36.	Vale ressaltar que a pretensão punitiva do TCU, conforme Acórdão 1441/2016-TCU-Plenário, Relator Benjamin Zymler, que uniformizou a jurisprudência acerca dessa questão, subordina-se ao prazo geral de prescrição indicado no art. 205 do Código Civil, que é de dez anos, contado da data de ocorrência da irregularidade sancionada, nos termos do art. 189 do Código Civil, sendo este prazo interrompido pelo ato que ordenar a citação, a audiência ou a oitiva da responsável.
37.	No caso em exame, não ocorreu a prescrição, uma vez que a irregularidade sancionada ocorreu em 13/4/2020, e o ato de ordenação da citação ocorreu em 29/4/2022.
CONCLUSÃO
38.	Em face da análise promovida na seção "Exame Técnico", verifica-se que a responsável Flavia Pereira de Lima não logrou comprovar a boa e regular aplicação dos recursos, instada a se manifestar, optou pelo silêncio, configurando a revelia, nos termos do § 3º, do art. 12, da Lei 8.443/1992. Ademais, inexistem nos autos elementos que demonstrem a boa-fé da responsável ou a ocorrência de outras excludentes de culpabilidade.
39.	Verifica-se também que não houve a prescrição da pretensão punitiva, conforme análise já realizada.
40.	Tendo em vista que não constam dos autos elementos que permitam reconhecer a boa-fé do responsável, sugere-se que as suas contas sejam julgadas irregulares, nos termos do art. 202, § 6º, do Regimento Interno do TCU, com a imputação do débito atualizado monetariamente e acrescido de juros de mora, nos termos do art. 202, § 1º do Regimento Interno do TCU, descontado o valor eventualmente recolhido, com a aplicação da multa prevista no art. 57 da Lei 8.443/1992.
41.	Por fim, como não houve elementos que pudessem modificar o entendimento acerca das irregularidades em apuração, mantém-se a matriz de responsabilização presente na peça 36.
PROPOSTA DE ENCAMINHAMENTO
42.	Diante do exposto, submetemos os autos à consideração superior, propondo ao Tribunal:
a)	considerar revel a responsável Flavia Pereira de Lima (CPF: XXX.487.804-XX) , para todos os efeitos, dando-se prosseguimento ao processo, com fulcro no art. 12, § 3º, da Lei 8.443/1992; 
b)	julgar irregulares, nos termos dos arts. 1º, inciso I, 16, inciso III, alínea d, da Lei 8.443/1992, c/c os arts. 19 e 23, inciso III, da mesma Lei, as contas da responsável Flavia Pereira de Lima (CPF: XXX.487.804-XX) , condenando-o ao pagamento da importância a seguir especificada, atualizada monetariamente e acrescida dos juros de mora, calculada a partir da data discriminada até a data da efetiva quitação do débito, fixando-lhe o prazo de quinze dias, para que comprove, perante o Tribunal, o recolhimento da referida quantia aos cofres do Banco do Nordeste do Brasil S.A., nos termos do art. 23, inciso III, alínea "a", da citada lei, c/c o art. 214, inciso III, alínea "a", do Regimento Interno do TCU.  
	Débito relacionado à responsável Flavia Pereira de Lima (CPF: XXX.487.804-XX) :
	Data de ocorrência
	Valor histórico (R$) 

	13/4/2020
	212.016,52

Valor atualizado do débito (com juros) em 3/8/2022: R$ 239.795,05.
c)	aplicar à responsável Flavia Pereira de Lima (CPF: XXX.487.804-XX) , a multa prevista no art. 57 da Lei 8.443/1992 c/c o art. 267 do Regimento Interno do TCU, fixando-lhe o prazo de quinze dias, a contar da notificação, para que comprove, perante o Tribunal (art. 214, III, alínea "a", do Regimento Interno do TCU) , o recolhimento da dívida aos cofres do Tesouro Nacional, atualizada monetariamente desde a data do acórdão que vier a ser proferido por este Tribunal até a data do efetivo recolhimento, se paga após o vencimento, na forma da legislação em vigor;
d)		autorizar, desde logo, a cobrança judicial das dívidas, caso não atendida a notificação, na forma do disposto no art. 28, inciso II, da Lei 8.443/1992;
e)	autorizar também, desde logo, se requerido, com fundamento no art. 26, da Lei 8.443, de 1992, c/c o art. 217, §1º do Regimento Interno do TCU, o parcelamento da (s) dívida (s) em até 36 parcelas, incidindo, sobre cada parcela, corrigida monetariamente, os correspondentes acréscimos legais, fixando-lhe o prazo de quinze dias, a contar do recebimento da notificação, para comprovar, perante o Tribunal, o recolhimento da primeira parcela, e de trinta dias, a contar da parcela anterior, para comprovar os recolhimentos das demais parcelas, devendo incidir, sobre cada valor mensal, atualizado monetariamente, os juros de mora devidos, no caso do débito, na forma prevista na legislação em vigor, alertando o responsável de que a falta de comprovação do recolhimento de qualquer parcela importará o vencimento antecipado do saldo devedor, nos termos do § 2º do art. 217 do Regimento Interno deste Tribunal; 
f)	enviar cópia do Acórdão a ser prolatado à Procuradoria da República no Estado do Ceará/CE, nos termos do § 3º do art. 16 da Lei 8.443/1992, c/c o § 7º do art. 209 do Regimento Interno do TCU, para adoção das medidas cabíveis; e
g)	enviar cópia do Acórdão que vier a ser proferido ao Banco do Nordeste do Brasil S.A. e ao responsável, para ciência;
h)	informar à Procuradoria da República no Estado do Ceará/CE, ao Banco do Nordeste do Brasil S.A. e ao responsável que a presente deliberação, acompanhada do Relatório e do Voto que a fundamenta, está disponível para a consulta no endereço www.tcu.gov.br/acordaos, além de esclarecer que, caso requerido, o TCU poderá fornecer sem custos as correspondentes cópias, de forma impressa; e
i)	informar à Procuradoria da República no Estado do Ceará/CE que, nos termos do parágrafo único do art. 62 da Resolução TCU 259/2014, os procuradores e membros do Ministério Público credenciados nesta Corte podem acessar os presentes autos de forma eletrônica e automática, ressalvados apenas os casos de eventuais peças classificadas como sigilosas, as quais requerem solicitação formal."
2.	Enfim, o Parecer do MP/TCU (peça 47) :
"Em análise, Tomada de Contas Especial (TCE) deflagrada pelo Banco do Nordeste do Brasil S.A. (BNB) contra a Sra. Flavia Pereira de Lima. O processo motiva-se por desfalque executado no âmbito da agência Timbaúba-PE, consistente em apropriação de valores, mediante 85 saques na conta-conjunta 130021191-9, sem autorização dos titulares-clientes (peça 1, p. 2) .
2.	Considerando que a responsável deixou de oferecer resposta no interstício regimental, embora devidamente citada (vide sua assinatura no Aviso de Recebimento à peça 42) , a SecexTCE propõe a declaração da revelia e a condenação da Sra. Flavia Pereira de Lima em débito e multa.
3.	Este representante do Ministério Público junto ao Tribunal de Contas da União acompanha a proposta condenatória formulada pela secretaria (peças 44-46) , a ela acrescentando a penalidade do art. 60 da Lei 8.443/1992  (inabilitação para exercício de cargo em comissão ou função de confiança no âmbito da Administração Pública) , diante da gravidade da conduta praticada."
É o relatório.

não há.

Procurador Rodrigo Medeiros de Lima.

TOMADA DE CONTAS ESPECIAL. SAQUES INDEVIDOS DE CONTA CORRENTE. DESVIO, DESFALQUE. CITAÇÃO. REVELIA. CONTAS IRREGULARES. DÉBITO. MULTA. CONDUTA GRAVE. INABILITAÇÃO.

TOMADA DE CONTAS ESPECIAL (TCE)

Secretaria de Controle Externo de Tomada de Contas Especial (SecexTCE).

Em exame tomada de contas especial instaurada pelo Banco do Nordeste do Brasil S.A., em desfavor de Flavia Pereira de Lima (CPF: 024.487.804-80) , em razão de desfalque, alcance, desvio ou desaparecimento de dinheiro, bens ou valores públicos, dos recursos aplicados no âmbito do Irregularidades envolvendo saques em conta conjunta poupança, sem autorização dos titulares, eventos executados no Sistema de Automação Bancária (S134) , no âmbito da agência Timbaúba-PE.
A responsável foi citada em razão dos indícios de apropriação indébita, em razão da realização de 85 saques indevidos, entre 19/03/2019 e 30/12/2019, na conta conjunta de poupança 130/21.191-9, sem autorização dos titulares-clientes Aurilene Cícero da Silva e Carlos Vinícius da Silva, perfazendo o montante de R$ 207.400,00 (peça 24) .
Em sua derradeira instrução (peças 44-46) , a Secex-TCE propõe julgar irregulares as presentes contas, com a condenação da responsável ao ressarcimento do débito apurado, bem como a aplicação da multa legal. 
Mediante Parecer de peça 47, o MP/TCU aquiesceu à referida proposta, sugerindo adicionalmente a aplicação da penalidade de inabilitação para exercício de cargo em comissão ou função de confiança no âmbito da Administração Pública, diante da gravidade da conduta praticada.
Acolho a proposta instrutória, com o acréscimo ministerial, incorporando as respectivas análises às minhas razões de decidir.
Embora devidamente citada (peças 40-42) , a responsável permaneceu silente, devendo ser considerada revel, nos termos do art. 12, § 3º, da Lei 8.443/1992.
Diante da contestação dos titulares da conta em epígrafe, a Agência consultou os registros eletrônicos das transações e identificou o operador de caixa que havia autenticado as movimentações e descobriu que todos os débitos foram realizados pela mesma colaboradora (matrícula F140694) . Tais irregularidades foram também objeto de apuração interna, no Exame de Admissibilidade 2020/0030 (peça 2) e no Processo Administrativo Disciplinar - PAD 2020/0087 (peça 3) , a qual concluiu pelo descumprimento de deveres funcionais por parte da Sra. Flávia Pereira de Lima, tendo sido demitida por justa causa (CLT, art. 482, alínea "a" - ato de improbidade) , após julgamento realizado pelo Comitê Disciplinar do Banco (peça 4) .
Ante a revelia da responsável, inexiste nos autos qualquer elemento capaz de descaracterizar a ocorrência do dano ou a responsabilidade da Sra. Flávia Pereira de Lima pelos débitos em questão, razão pela qual acolho a proposta aventada.
No que se refere à Resolução TCU 344/2022, que "regulamenta, no âmbito do Tribunal de Contas da União, a prescrição para o exercício das pretensões punitiva e de ressarcimento", registro a inocorrência da prescrição. Tomando-se por base a data de 11/3/2020, referente à proposta de ação administrativa noticiando a contestação dos valores por parte dos clientes, como marco inicial da referida contagem, a par da incidência das causas interruptivas, a exemplo da citação da responsável em 30/5/2022 (peça 42) , faz-se mister salientar a não ocorrência da prescrição das pretensões ressarcitória e punitiva.
Tendo em vista as circunstâncias apuradas no presente feito, em absoluto descaso com o interesse público ou com o princípio da moralidade administrativa, considero grave a infração cometida e, por consequência, julgo adequada a aplicação da pena de inabilitação para o exercício de cargo em comissão ou função de confiança no âmbito da Administração Pública Federal, nos termos do art. 60 da Lei 8.443/1992 c/c o art. 270 do Regimento Interno/TCU. Trata-se de medida que tem sido aplicada reiteradamente pela jurisprudência desta Casa, a exemplo do que se observa no Acórdão 2316/2022-TCU-Plenário.
Por fim, destaco que deixo de carrear para a minuta de acórdão tão-somente a proposição instrutória de, desde já, autorizar-se o parcelamento das dívidas imputadas, tendo em vista entender tratar-se de providência que somente deve ser adotada em face de solicitação do interessado. 
Ante o exposto, manifesto-me por que o Tribunal aprove o acórdão que ora submeto à deliberação deste Colegiado.
TCU, Sala das Sessões, em 1 de março de 2023.
AUGUSTO SHERMAN CAVALCANTI 
Relator